【裁判字號】    90,台抗,260
【裁判日期】    900531
【裁判案由】    離婚等
【裁判全文】
最高法院民事裁定                                  九十年度台抗字第二六○號
    再 抗告 人  乙○○
    訴訟代理人  林敏澤律師
                姜宜君律師
                卓春慧律師
右再抗告人因與相對人甲○○間請求離婚等事件，對於中華民國八十九年十二月五日
台灣高等法院台中分院第二審判決（八十八年度家上字第一一一號），提起上訴（再
抗告），本院裁定如左：
    主  文
再抗告駁回。
再抗告訴訟費用由再抗告人負擔。
    理  由
本件相對人甲○○請求准與再抗告人離婚部分，已經台灣台中地方法院（下稱台中地
院）判決其勝訴確定，相對人僅就其附帶請求對於兩造所生長子丙○○權利義務之行
使或負擔應由其任之部分之裁判聲明不服，依民事訴訟法第五百八十二條之一第三項
規定，原應適用關於抗告程序之規定為裁定，原法院認相對人之上訴（抗告）為有理
由，而廢棄台中地院該部分判決，改命對於丙○○之權利義務由相對人行使或負擔等
，雖誤以判決形式為之，仍應視為原法院係以裁定廢棄並變更台中地院關於前開附帶
請求部分之判決，合先敘明。
次按夫妻離婚者，對於未成年子女權利義務之行使或負擔，未為協議或協議不成者，
法院得依夫妻之一方、主管機關、社會福利機構或其他利害關係人之請求或依職權酌
定之。前項情形，法院得依請求或依職權，為子女之利益酌定權利義務行使負擔之內
容及方法。法院並得依請求或依職權，為未行使或負擔權利義務之一方酌定其與未成
年子女會面交往之方式及期間，此觀民法第一千零五十五條第一項、第四項、第五項
規定自明。又法院為前條裁判時，應依子女之最佳利益，審酌一切情狀，參考社工人
員之訪視報告，尤應注意左列事項：一、子女之年齡、性別、人數及健康情形。二、
子女之意願及人格發展之需要。三、父母之年齡、職業、品行、健康情形、經濟能力
及生活狀況。四、父母保護教養子女之意願及態度。五、父母子女間或未成年子女與
其他共同生活之人間之感情狀況，同法第一千零五十五條之一定有明文。本件原法院
以：查兩造於民國八十二年十月間結婚，於○○年○○月○○日生育長子丙○○，嗣因
有民法第一千零五十二條第二項規定難以維持婚姻之重大事由，於台中地院判准相對
人與再抗告人離婚確定前，台中地院曾分別囑託台中市政府、高雄市政府訪視調查結
果，兩造均三十餘歲，各有正常職業，固均表示願行使或負擔對於丙○○之權利義務
；惟依台中市政府訪視報告所載，相對人提供居住環境之能力佳，對丙○○之生活安
排規劃妥當，並有其父母提供親屬支援照顧。因各該市政府均未建議宜由何人監護，
經原法院再囑託前開市政府訪視調查，據台中市政府八十八年十月（十八日）訪視報
告記載：相對人職業為○○基地台工地主任，月入新台幣（下同）六萬元，目前案童
丙○○之生活開銷由其負擔，丙○○告知喜歡住在台中，從訪談中發現案童與案父即
相對人及案祖母丁○○互動關係良好。而高雄市政府八十八年十一月（四日）訪視報
告則記載：再抗告人職業為國貿秘書，月入三萬元等情。再參酌相對人係○○工專二
專部○○科畢業；再抗告人為○○商專五專部○○科畢業，於八十九年二月
間至○○人壽保險公司上班，月薪三、四萬元，已據兩造各自陳明，暨相對人主
張：伊自八十八年七月十七日將丙○○帶回台中居住迄今，安排丙○○至住家附近之
○○幼稚園就讀，讓丙○○積極參與團體生活，師長均認為丙○○有明顯進步；伊婚
後工作穩定，現在○○（原判決誤載為○○，下同）工程股份有限公司擔任主任，月
薪六萬餘元，存款三百餘萬元，上下班時間正常固定，有足夠時間與稚子丙○○溝通
互動，已於八十五年四月間購買坐落台中市（○○區○○○段○○號土地上第三層
房屋及其基地，規劃有兒童遊戲室及親子電腦室等，伊尚有年均六十餘歲且健朗之雙
親戊○○、丁○○可支援照顧；丙○○已度過襁褓期間，依兒童心理學，由同為男性
之伊教養、照顧，較能了解其成長歷程云云，提出○○工程股份有限公司證明書、所
得扣繳憑單、存款餘額證明書、土地及建物所有權狀、房屋稅繳款書、戶籍謄本、碩
人幼稚園之生活與學習狀況記錄表為證，核與證人即該幼稚園老師己○○、庚○○證
述情節大致相符，並經證人即相對人之父戊○○、母丁○○證述無訛。而高雄市政府
先後訪視報告記載：「被監護人（即丙○○）自幼即由被告（即再抗告人）撫養照顧
，與被告家人共同生活，感情融洽，被告家人有能力及強烈意願協助被告照顧被監護
人」；「其（即再抗告人）生活單純、工作穩定，家人支持度高且能協助教養被監護
人，應可負擔起被監護人之照顧養育責任」各等語，亦有再抗告人提出之存款餘額＼
存額證明書、其母辛○○○之土地及建物所有權狀為憑，雖可認定兩造均有扶養照顧
丙○○之能力，但丙○○係男童，已年滿五歲半，今後日常生活起居可略加自理，對
其行使負擔權利義務之重點，除日常生活技能之養成外，尚包括基本學識之傳授、社
會化過程之協助。其將於九十年九月間就讀國民小學，數年後即接近青少年發育期，
進入生理、心理急劇變化之階段，同為男性之相對人，對丙○○應較能提供完善之諮
詢與照顧。且再抗告人自承其父已於八十八年間去世，丙○○無從再由其外祖父即再
抗告人之父支援照顧，自較丙○○得由其祖父母戊○○、丁○○支援照顧為遜。縱相
對人及戊○○於另案「共同基於抱走丙○○之犯意聯絡，於八十八年七月十七日下午
四時許，藉探視丙○○之機會，於辛○○○將丙○○抱交甲○○接手之際，（相對人
旋即轉身奔逃出門，戊○○即趁此抱住辛○○○，）以強制之方式妨害辛○○○追回
取抱丙○○之權利」，（因而犯共同以強暴之方法妨害人行使權利）之強制罪，經判
處罪刑確定，有再抗告人提出之起訴書、第一、二審刑事判決可考。然依台中地院上
開離婚之確定部分判決認定再抗告人並無拒絕履行同居之正當事由，且再抗告人自承
伊於八十五年五月二十日離開台中市住處即帶同丙○○共住高雄市伊母辛○○○住處
，三年多均未帶丙○○回台中看望相對人，則依相對人所陳及提出丙○○之診斷證明
書觀之，顯見相對人係於獲悉前開判決諭知其得與丙○○會面交往後，於八十八年七
月十七日至再抗告人及辛○○○之高雄住處時，適逢丙○○急性支氣管炎併咽喉炎等
因，始與其父戊○○共同將丙○○抱走，無非出自照顧保護丙○○之強烈意願使然，
當為愛子愛孫之人情所難免，尚無礙於相對人亟欲監護之態度及其監護之能力，暨戊
○○願支援照顧之意向。再抗告人雖謂伊有弟二人及妹一人可支援照顧，然既自陳伊
弟妹各司其職，現各有所務，欲期其長期支援照顧丙○○，即不免力有未逮。顯不若
由丙○○之生父即相對人行使或負擔對於丙○○之權利義務，及由丙○○之祖父母支
援照顧為佳。是審酌前述之丙○○意願、成長之階段需求、親子互動關係之密切程度
、提供照顧之穩定性及持續性等情狀，認由相對人行使或負擔對於丙○○之權利義務
，應符合丙○○之最佳利益。第以母子乃血緣至親，為使丙○○能享有母愛，及再抗
告人對丙○○照顧撫育之需求，並兼顧丙○○人格之正常發展、再抗告人之利益，及
時下兒童課外活動之持續性，應依職權酌定再抗告人與丙○○於一百零二年五月八日
以前之會面交往方式及期間如原判決主文第三項所示。至於一百零二年五月八日以後
，丙○○已年滿十八歲，達於就讀大學之年紀，有獨立自主之判斷能力，即應由其自
行決定會面交往之方式。因而廢棄台中地院關於對丙○○權利義務之行使或負擔部分
之判決並予改判如相對人之聲明。經核於法委無違誤。再抗告人辯稱：相對人於伊懷
孕期間，曾因細故毆打伊，為其所自認，有原法院八十六年度家上字第一一七號判決
可稽云云，觀之該判決認定：相對人僅於兩造婚姻關係存續期間之八十三年十二月間
，打過再抗告人耳光一次，尚難認其有暴力傾向（見台中地院卷一九頁），自不足以
之充為不利於相對人之證明。又法院依法為未成年子女酌定或改定權利義務之行使或
負擔之人時，對已發生家庭暴力者，「推定」由加害人行使或負擔權利義務不利於該
子女，家庭暴力防治法第三十五條固定有明文（依同法第五十四條第二項規定，於八
十八年六月二十四日施行），而相對人及其父戊○○於八十八年七月十七日下午四時
許，在高雄市強行擄走丙○○，並對再抗告人之母辛○○○施予暴力之不法侵害行為
，即屬已發生家庭暴力之加害人，亦有台灣高雄地方法院八十八年度家護字第九六號
民事通常保護令（見原法院卷四四頁）可稽。惟查再抗告人無拒絕履行同居之正當事
由，於八十五年五月二十日離開台中市住處，即帶同丙○○共住高雄市伊母辛○○○
住處，其間三年多未曾帶丙○○回台中看望相對人，相對人於獲悉本件台中地院判決
諭知其得與丙○○會面交往後，於八十八年七月十七日至再抗告人及辛○○○之高雄
住處時，適逢丙○○急性支氣管炎併咽喉炎等因，始與其父戊○○共同將丙○○抱走
，無非出自照顧保護丙○○之強烈意願使然，當為愛子愛孫之人情所難免，尚無礙於
相對人亟欲監護之態度及其監護之能力，暨戊○○願支援照顧之意向，為原法院合法
確定之事實。是相對人前開家庭暴力之不法侵害行為，既為關愛其子之人情所難免，
即不足為相對人行使或負擔對於丙○○之權利義務不利於丙○○之「推定」。再抗告
意旨，指摘原判決（裁定）不當，求予廢棄，非有理由。
據上論結，本件再抗告為無理由。依民事訴訟法第四百九十二條第一項、第九十五條
、第七十八條，裁定如主文。
中      華      民      國     九十     年      五      月    三十一    日
                              最高法院民事第七庭
                                  審判長法官  蘇  茂  秋
                                        法官  徐  璧  湖
                                        法官  朱  建  男
                                        法官  曾  煌  圳
                                        法官  李  慧  兒
      右正本證明與原本無異
                                              書  記  官
中      華      民      國     九十     年      六      月     十八     日


司法院資訊處製作；財團法人民間司法改革基金會備份。
